臺灣高等法院臺南分院刑事判決
110年度交上易字第114號
上  訴  人  
即  被  告  鄭漢忠


上列上訴人即被告因過失傷害案件，不服臺灣臺南地方法院109
年度交易字第909號中華民國109年12月24日第一審判決（起訴案
號：臺灣臺南地方檢察署109年度調偵字第1715號），提起上訴
，本院判決如下：
    主  文
上訴駁回。
    事  實
一、鄭漢忠於民國109年2月27日13時39分許，駕駛車牌號碼000-
    0000號自用小客車，沿臺南市○區○路0段內側車道由西往東
    方向行駛，行經○○路與○○路交岔路口欲作左轉時，本應注意
    轉彎車應禮讓直行車先行，而依當時天候晴、日間自然光線
    、柏油路面乾燥、無缺陷、無障礙物、視距良好等情，客觀
    上並無不能注意之情事，其應注意能注意竟疏未注意而逕行
    左轉，適其對向車道有吳文淵騎乘車牌號碼000-000號普通
    重型機車沿前開○○路0段由東往西方向行駛亦至該路口，兩
    車遂發生碰撞，吳文淵人車倒地，受有左肘脫臼合併尺骨鷹
    嘴突、冠狀突、橈骨頭粉碎性骨折合併外側旁側韌帶斷裂術
    後骨癒合併發左肘僵直之傷害。鄭漢忠於肇事後，在有偵查
    犯罪職權之公務員知悉其犯行前，即向到場處理之警員承認
    肇事並接受裁判。
二、案經吳文淵訴由臺南市政府警察局第一分局移送臺灣臺南地
    方檢察署檢察官偵查起訴。
    理  由
一、證據能力
　　按被告以外之人於審判外之言詞或書面陳述，除法律有規定
    者外，不得作為證據；被告以外之人於審判外之陳述，雖不
    符合刑事訴訟法第159條之1至第159條之4之規定，而經當事
    人於審判程序同意作為證據，法院審酌該言詞陳述或書面陳
    述作成時之情況，認為適當者，亦得為證據。當事人、代理
    人或辯護人於法院調查證據時，知有上開不得為證據之情形
    ，而未於言詞辯論終結前聲明異議者，視為有前項之同意，
    刑事訴訟法第159條第1項及第159條之5分別定有明文。本判
    決以下所引用被告以外之人於審判外之言詞或書面供述證據
    ，業經檢察官、被告於原審及本院審理時均表示同意列為本
    案證據（原審卷第71至73頁，本院卷第55至56頁、第97頁）
    。本院審酌該等證據作成時之情狀，並無違法或不當等情形
    ，認為以之作為本案之證據亦屬適當，且為證明本案犯罪事
    實所必要，依刑事訴訟法第159條之5規定，自有證據能力。
    至其餘非供述證據，亦經檢察官、被告於本院審理時明示同
    意列為本案證據，且無證據證明係公務員違背法定程序所取
    得，亦無顯有不可信之情況，復經本院於審理期日逐一提示
    而為合法調查，與本案待證事實間具相當關聯性，自得據為
    裁判基礎。
二、認定犯罪事實所憑之證據及理由
　㈠訊據被告鄭漢忠對於上揭犯罪事實於偵查、原審及本院審理
    時坦承不諱（109年度偵字第11716號卷〈下稱偵卷〉第18頁，
    原審卷第71、77頁，本院卷第54、97、104頁），並據證人
    即告訴人吳文淵於警詢、偵訊中證述明確(警卷第5頁、第7
    至8頁，偵卷第18頁)，復有○○○○○○○○○附設醫院（下稱○○醫
    院）中文診斷證明書2紙（警卷第9頁，109年度調偵字第171
    5號卷〈下稱調偵卷〉第7頁）、道路交通事故現場圖、道路交
    通事故調查報告表(一)、(二)各1份（警卷第11至15頁）、
    現場照片37張（警卷第27至63頁）在卷可資佐證。按汽車行
    駛至交岔路口，其行進、轉彎，應依下列規定：轉彎車應
    讓直行車先行。道路交通安全規則第102條第1項第7款定有
    明文。被告領有自用小客車駕駛執照，有證號查詢汽車駕駛
    人（警卷第67頁）、道路交通事故調查報告表(二)記載事項
    （警卷第13頁）足憑，其對上開用路人應遵守之規定，應知
    悉甚明。且依據道路交通事故調查報告表(一)及現場照片所
    示本件車禍發生當時天候晴、日間自然光線、柏油路面乾燥
    、無缺陷、無障礙物、視距良好等情狀，客觀上並無不能注
    意之情事，被告行至肇事交岔路口欲左轉時，本應注意應讓
    直行之告訴人吳文淵騎乘之機車先行，其應注意能注意竟疏
    未注意及此，逕行左轉，違反交通規則，肇致本件交通事故
    ，被告顯有過失至明。告訴人於本件交通事故當日送成大醫
    院急診即經診斷有上開傷害，所受傷害與被告違反交通規則
    之過失行為間有相當因果關係，至堪認定。
　㈡公訴意旨及告訴人吳文淵雖以告訴人在本件車禍後左肘活動
    角度喪失約4成，導致其左肘肢體功能嚴重減損，而認被告
    係犯過失致重傷罪嫌。但查：
　⒈按稱重傷者，謂下列傷害：毀敗或嚴重減損一目或二目之視
    能。毀敗或嚴重減損一耳或二耳之聽能。毀敗或嚴重減損
    語能、味能或嗅能。毀敗或嚴重減損一肢以上之機能。毀
    敗或嚴重減損生殖之機能。其他於身體或健康，有重大不
    治或難治之傷害，刑法第10條第4項定有明文。又該規定於9
    4年2月2日之立法說明「本條第4項第1款至第5款原係有關生
    理機能重傷之規定；第6款則為關於機能以外身體與健康重
    傷之規定，其第1款至第5款均以毀敗為詞，依實務上之見解
    ，關於視能、聽能等機能，須完全喪失機能，始符合各該款
    要件，如僅減損甚或嚴重減損效能並未完全喪失機能者，縱
    有不治或難治情形，亦不能適用同條項第6款規定，仍屬普
    通傷害之範圍，既與一般社會觀念有所出入，而機能以外身
    體或健康倘有重大不治或難治情形之傷害，則又認係重傷（
    第6款），兩者寬嚴不一，已欠合理，嚴重減損機能仍屬普
    通傷害，實嫌寬縱，不論就刑法對人體之保護機能而言，抑
    依法律之平衡合理之精神而論，均宜將嚴重減損生理機能納
    入重傷定義，爰於第4項第1款至第5款增列「嚴重減損」字
    樣，以期公允。」，依上開說明，刑法第10條第4項第6款所
    謂其他於身體或健康有重大不治或難治之傷害，應指除去同
    項第1款至第5款有關生理機能之傷害外，其他有關身體或健
    康傷害重大，且不能治療或難於治療者而言。
　⒉告訴人吳文淵因本件車禍所受之左肘脫臼合併尺骨鷹嘴突、
    冠狀突、橈骨頭粉碎性骨折合併外側旁側韌帶斷裂術後骨癒
    合併發左肘僵直之傷害，既然係屬左手肘之傷勢，究竟屬普
    通傷害或已達重傷程度，依上開規定及說明，自應視該傷勢
    是否已達「毀敗或嚴重減損一肢以上之機能」而定。經查：
　⑴○○醫院於109年9月16日○○醫骨字第1090017999號函所檢附之
    診療資料摘要表記載「個案（指告訴人吳文淵）左肘活動角
    度喪失約4成，且因粉碎性骨折，已有創傷性關節炎表現，
    未來功能進步幅度極為有限」(調偵卷第19至20頁)。重傷定
    義的適用與涵攝既使用如此多的不確定法律概念，而使標準
    不明的情況，基於罪刑法定原則，應儘可能透過類型化使其
    明確化。為與醫學機能觀點相互對應，並提出一般性的適用
    標準，有關「毀敗或嚴重減損一肢以上之機能」的認定，「
    身心障礙者鑑定作業辦法」及衛生福利部所訂定的身心障礙
    者鑑定表所為的殘障鑑定，雖不得作為唯一的認定標準，但
    該鑑定表所作的分類與判斷標準，仍不失作為建立類型化的
    參考準據。依據身心障礙者鑑定作業辦法第5條規定之身心
    障礙類別、鑑定向度、程度分級與基準第七類「關節移動的
    功能（上肢）」肘關節部分，需一上肢肘關節活動度喪失70
    ％以上為一級障礙，倘未達此標準，則障礙程度為0。本件告
    訴人吳文淵左手肘所受傷害，雖導致其左肘關節活動角度喪
    失40％，但未達「身心障礙者鑑定作業辦法」所定關於b710a
    關節移動的功能（上肢）之障礙程度（前述作業辦法附表二
    甲「身體功能及構造之類別、鑑定向度、程度分級與標準」
    第七類「神經、肌肉、骨骼之移動相關構造及其功能」參照
    ），是告訴人所受左肘傷害是否已達左上肢機能嚴重減損之
    程度，尚有疑義。
　⑵再者，為瞭解告訴人吳文淵所受傷勢對其上肢之功能所造成
    影響，經原審函詢○○醫院，經該醫院回覆「日常生活起居，
    如穿脫衣服、洗澡洗頭、臉部盥洗、刷牙，端碗吃飯皆有影
    響，若工作為文書工作，此活動角度足以使用，但長時間固
    定同一姿勢執行文書工作仍會有痠痛感，若工作性質為勞力
    工作則影響非常大，需視不同勞力程度評估其勞動力損失」
    ，有該醫院109年10月21日○○醫骨字第1090020763號函所附
    診療資料摘要表1紙可證(原審卷第43頁)。依據醫師判斷告
    訴人吳文淵所受傷勢雖然對生活起居有影響，但並未確認受
    影響之程度為何，參照告訴人於原審審理時陳稱：其目前手
    肘無法彎曲，可生活自理，但無法搬重物，打字時手肘靠桌
    面時會疼痛等語（原審卷第77頁)，可見告訴人所受傷害雖
    然對其生活起居事項可能造成不便利，但尚可獨立自理生活
    ，復審酌告訴人自承具研究所教育程度（警卷第5頁） ，於
    原審供述：「工作要打字」（原審卷第77頁），可見非從事
    勞力工作，則依據上開○○醫院之評估，告訴人尚可從事一般
    文書作業。
　⑶又左上肢共有肩關節、肘關節、腕關節，告訴人僅其中肘關
    節彎曲角度受影響，其餘關節、手指等左上肢體部分仍屬正
    常。是在評斷「左上肢」之整體機能，當不能僅關照肘關節
    部分。是以，告訴人吳文淵之左上肢雖然較之未受傷前，該
    肢體功能仍受有不能負重、無法長時間固定同一姿勢等影響
    ，可見告訴人因本件車禍所受傷勢導致其左上肢功能有所減
    損，但既然該左上肢其他關節及手指等部位尚屬正常，且該
    左手肘之傷勢雖相當程度造成告訴人不便，但仍足以使其負
    擔日常生活及文書作業之用，即難認「左上肢」之機能已達
    「嚴重減損」之程度。　　　　　
　⑷告訴人於原審雖提及可請醫院鑑定是否已達重傷程度，但依
    照首揭說明，重傷為刑法上不確定法律概念，且檢察官亦曾
    函詢成大醫院詢問告訴人之傷勢是否已達重傷程度，經該醫
    院表示不清楚重傷定義，並未加以回答，而僅回覆告訴人客
    觀手肘活動角度受限之狀況如上等情，有○○醫院109年9月16
    日○○醫骨字第1090017999號函所檢附之診療資料摘要表可查
    （調偵卷第19至20頁），原審因而認無再詢問醫院告訴人傷
    勢是否符合刑法重傷定義之必要，本院亦認無再函詢必要，
    併此敘明。
　⒊綜上，固然可認定告訴人於本案發生後，遺存有左肘活動角
    度喪失約4成，因創傷性關節炎復健改善有限，但依據上開
    「身心障礙者鑑定作業辦法」之標準，或以一般影響生活、
    工作程度觀之，均尚難認達到「毀敗或嚴重減損一肢以上之
    機能」之程度，是難認被告本案過失行為，應負過失致重傷
    之責。
　㈢從而，本案被告所犯過失傷害行為，事證明確，應予論罪科
    刑。
三、論罪科刑
　㈠核被告所為，係犯刑法第284條前段之過失傷害罪。公訴意旨
    認被告係犯刑法第284條後段之過失致重傷罪，尚有未合，
    業如前述，惟因二者基本社會事實同一，前經原審告知涉犯
    罪名（原審卷第70頁），應依刑事訴訟法第300條規定，變
    更起訴法條。
　㈡被告於報案人或勤務指揮中心並未報明肇事人姓名，處理員
    警前往現場後，被告在場向到場員警承認為肇事人，並陳述
    發生經過，嗣到庭接受裁判等情，有臺南市政府警察局第一
    分局交通分隊道路交通事故肇事人自首情形紀錄表在卷足憑
    （警卷第23頁），堪認被告所為已符合刑法自首之要件，爰
    依刑法第62條前段規定減輕其刑。
四、維持原審判決之理由
　㈠被告上訴意旨略以：被告有意和解，因沒有太多錢，希望民
    事部分能由保險公司理賠。被告因本案被原任職的○○公司開
    除，剛換工作沒有收入，希望上訴後能與告訴人達成調解。
    原審判處有期徒刑5月過重，被告無力負擔易科罰金之金額
    ，為此，提起上訴，請求從輕量刑等語。
　㈡原審以被告犯過失傷害罪，事證明確，依刑法第284條前段、
    第62條前段、第41條第1項前段，刑法施行法第1條之1第1項
    之規定，並審酌被告駕駛車輛行駛於道路上，本應謹慎注意
    ，遵守交通規則，以維護自身及其他用路人之安全，竟未能
    遵守轉彎車應禮讓對向直行車之相關規定，貿然左轉致生本
    件車禍之過失程度，告訴人因此受有上開非輕之傷害，已對
    告訴人日常生活及工作造成相當程度之影響，但告訴人於原
    審仍請求對被告從輕量刑（見原審卷第79頁）。另參酌被告
    坦認犯行，但未能與告訴人達成和解之犯後態度，暨兼衡被
    告自陳○○畢業，未婚，無子女，尚需撫養母親，現從事○○業
    ，經濟有困難之智識程度、家庭經濟與生活狀況（原審卷第
    78頁）等一切情狀，量處被告有期徒刑5月，並諭知易科罰
    金折算標準。本院復審酌告訴人所受傷害，左手肘活動角度
    受到相當大的限制，雖仍可勉予自理生活，並從事文書工作
    ，但長時間固定同一姿勢執行文書工作仍會有痠痛感，告訴
    人於原審亦供述：手肘靠到桌面時會疼痛等語（原審卷第77
    頁），可見對其生活與所從事之文書工作仍造成相當程度的
    影響，被告上訴本院後自陳現與母親、大哥同住，因本案遭
    原任職之○○公司開除，現受僱○○店，月收入約新台幣0至0萬
    元。暨被告上訴本院後雖一再表示願與告訴人調解，但迄至
    本院言詞辯論終結，仍未成立調解，而告訴人經通知未於本
    院審理時到庭，亦未以書面陳述意見，原審裁判基礎並無變
    更，因認原審認定事實及適用法律，俱無違誤，所量處之刑
    ，業經審酌刑法第57條各款所列事項及其他一切情狀後而為
    ，未逾越法定刑範圍，或有何違反比例、公平及罪刑相當原
    則，尚屬允當。被告上訴本院後因仍未能與告訴人成立調解
    ，則其上訴主張原審量刑過重，為無理由，應予駁回。
據上論斷，應依刑事訴訟法第368條，判決如主文。　　
本案經檢察官黃淑妤提起公訴，檢察官陳建弘到庭執行職務。
中    華    民    國   110    年    6     月    8    日
                  刑事第六庭    審判長法  官  張瑛宗 
                                      法  官  林坤志
　　　　　　　　　　　　　　　　　　　法  官  林逸梅 
以上正本證明與原本無異。
不得上訴。
                                      書記官  施淑華
中    華    民    國   110    年    6     月    8    日
附錄本案論罪科刑法條：　　
中華民國刑法第284條
因過失傷害人者，處1年以下有期徒刑、拘役或10萬元以下罰金
；致重傷者，處3年以下有期徒刑、拘役或30萬元以下罰金。